【裁判字號】    90,交易,217
【裁判日期】    901122
【裁判案由】    過失傷害
【裁判全文】
臺灣士林地方法院刑事判決                          九十年度交易字第二一七號
    聲  請  人  臺灣士林地方法院檢察署檢察官
    被      告  乙○○
右列被告因過失傷害案件（九十年度交簡字第九五○號），經檢察官聲請簡易判決處
刑（九十年度調偵字第八八號），本院認不宜以簡易判決處刑，改依通常程序審理判
決如左：
    主  文
乙○○無罪。
    理  由
一、公訴意旨略以：被告乙○○於民國八十九年十月五日上午八時二十五分許，駕駛
    車牌號碼ＣＹ—七五九六號自用小客車，沿臺北市○○路，由北往南方向行駛，
    途經長安西路交岔路口時，理應注意汽車在雙向四車道行駛時，如遇設有左右轉
    彎專用車道之交岔路口，直行車不得佔用轉彎專用車道。而依當時情形，又無不
    能注意之情事，竟疏於注意，於通過上開交岔路口時，貿然行駛於左轉專用車道
    ，適同一時、地，告訴人甲○○騎乘車牌號碼號ＡＰＳ—四六九號重機車，亦同
    沿承德路由北往南方向行駛，亦應注意汽車（含機車）行駛於超過四車道之道路
    ，應依道路交通標誌、標線、號誌之指示行駛，而該路口設置有「機車兩段式左
    轉」標誌，第一、二車道並立有「禁行機車」標字，而依當時情形，又無不能注
    意之情事，竟疏於注意，於通過上開交岔路口時，仍貿然直接左轉，由於雙方有
    上述之疏失，致使甲○○所騎乘之機車擦撞上乙○○駕駛之自小客車右後車身，
    導致甲○○人車倒地後，受有左側股骨頸骨折之傷害。因認被告涉有刑法第二百
    八十四條第一項前段之過失傷害罪罪嫌。
二、本件公訴人認被告乙○○涉有右揭犯行，無非係以告訴人甲○○之指訴及道路交
    通事故調查報告表、分析研判表、現場照片、臺北市車輛行車事故鑑定委員會鑑
    定意見書、行政院國軍退除役官兵輔導委員會臺北榮民總醫院診斷證明書等，以
    及告訴人雖與有過失，然仍不能解免被告之罪責，為其主要論據。訊據被告對於
    右揭時地駕駛自小客車與告訴人甲○○所騎乘之機車發生碰撞，因而導致告訴人
    受傷之事實固不否認，惟堅決否認其有過失傷害之犯行，辯稱：本件車禍導因於
    告訴人未遵守機車兩段式左轉，並擅自在禁行機車車道上違規左轉，始撞及伊所
    駕駛之自小客車右後方，人車倒地受有傷害，與伊違規行駛於左轉專用車道之行
    為並無相當因果關係；且亦屬被告所無法注意之情事，應無過失可言等語。
三、按犯罪事實，應依證據認定之，無證據不得推定其犯罪事實。又不能證明被告犯
    罪者，應諭知無罪之判決，刑事訴訟法第一百五十四條、第三百零一條第一項分
    別定有明文。又按刑法上之過失犯，應以行為人對於構成犯罪之事實，按其情節
    應注意並能注意而不注意者，始能成立，刑法第十四條第一項亦定有明文。再按
    刑法上之過失，其過失行為與結果間，在客觀上有相當因果關係始得成立。所謂
    相當因果關係，係指依經驗法則，綜合行為當時所存在之一切事實，為客觀之事
    後審查，認為在一般情形下，有此環境、有此行為之同一條件，均可發生同一之
    結果者則該條件即為發生結果之相當條件，行為與結果即有相當因果關係。反之
    ，若在一般情形下，有此同一條件存在，而依客觀之審查，認為不必皆發生此結
    果者，則該條件與結果並不相當，不過為偶然之事實而已，其行為與結果間即無
    相當因果關係。最高法院七十六年台上字第一九二號判例著有明文可參。
四、經查：
  (一)按駕駛人駕駛汽車，應遵守道路交通標誌、標線、號誌之指示。而「汽車」係指
    在道路上不依軌道或電力架線而以原動機行駛之車輛（包括機器腳踏車）。道路
    交通安全規則第九十條、第二條第一項第一款分別定有明文。又機慢車兩段式左
    轉標誌，用以告示左轉機器腳踏車或慢車駕駛人應遵照號誌指示，在號誌顯示允
    許直行時先行駛至右前方路口之左轉待轉區等待左轉，俟該方向號誌顯示允許直
    行後，再行續駛，以兩段方式完成左轉；「禁行機車」係屬禁制標線中標字之一
    種，用以告示本車道禁止機器腳踏車通行。道路交通標誌標線號誌設置規則第六
    十五條、第一百六十四條第四款第八目、第一百七十八條均定有明文。然查告訴
    人甲○○於右揭時地騎乘車牌號碼ＡＰＳ—四六九號重機車，未依兩段式左轉標
    誌及遵守「禁行機車」標線之指示，擅自行駛於禁行機車車道上逕行左轉，始與
    被告所駕駛之車牌號碼ＣＹ—七五九六號自用小客車發生碰撞之事實，業據告訴
    人於警訊、偵審中自承無訛（參見偵查卷第十頁、第三十七頁反面、本院九十年
    十一月八日審理筆錄），核與被告供述情節相符，且有道路交通事故調查報告表
    、臺北市政府警察局交通警察大隊交通事故分析研判表、大同分局交通分隊交通
    事故談話紀錄表、補充資料表及現場照片十一幀、臺北市車輛行車事故鑑定委員
    會九十年九月二時七日北鑑審字第九○六○二六四二○○號函檢送之鑑定意見書
    一份附卷可稽，足證告訴人顯已違反前揭道路交通安全規則之規定。
  (二)而被告駕駛前開自小客車行駛於內側左轉專用車道直行，有違反道路交通安全規
    則第一百零二條第一項第十款之規定，此觀前開交通事故分析研判表及鑑定意見
    書亦明。惟是否因此即會導致告訴人受有上述之傷害，亦即被告之違規行為與告
    訴人所受傷害間究有無相當因果關係？有無過失行為？首應審酌者，乃本件被告
    違規行為，得否主張「容許信賴」（或稱「容許之危險」、「信賴原則」）？所
    謂信賴原則，在道路交通事故之刑事案件上，係指參與交通行為之一方，遵守交
    通法規秩序，得信賴同時參與交通行為之對方或其他人，亦必會遵守交通法規秩
    序，不致有違反交通法規秩序之行為發生（參見最高法院八十六年台上字第二四
    六二號判決要旨）。依據實務及學說多數看法，自己行為錯誤之人，不得主張容
    許信賴。但事實上，行為人違反交通規則是否即會將發生交通事故之可能性提高
    進而超越容許風險的範圍，應視實際具體情形而定。本件被告雖違規佔用左轉專
    用車道直行，然當時號誌顯示左、右轉及直行均為綠燈，衡情僅會影響左轉車輛
    行進之速度及順暢，與可能發生事故的風險無關，不能因此即剝奪其受到信賴原
    則之保護。而本件交通事故發生原因，純係告訴人所騎乘之重機車係沿臺北市○
    ○路第二車道北向東欲左轉長安西路，致左手把擦撞到被告所駕駛之自小客車右
    後車身，因而人車倒地受傷，此觀之前揭卷附道路交通事故調查報告表及照片甚
    明，況告訴人亦自承如果有按規定兩段式左轉，即不會發生本件車禍（參見本院
    九十年十一月八日審理筆錄）等語，職是，被告對於不可預知之告訴人違規行為
    所造成之傷害結果，實難認有何客觀歸責性，即難認被告違規行為與告訴人傷害
    結果間有相當因果關係。
  (三)又被告確有上述違規行為，然該違反交通安全規則之行為，是否即是過失行為？
    查本件車禍導因於告訴人駕駛重機車未依兩段式左轉卻逕行行駛於禁行機車道而
    直接左轉，致撞及行駛中之被告自小客車右後車身，並非被告所駕駛之自小客車
    撞及告訴人之機車，已如前述。輔以前揭道路交通事故調查報告表及照片而觀，
    可認當時被告直行於前，而遭告訴人撞及，對此被告應無預見可能性，與刑法第
    十四條過失犯之構成要件未符，尚難認被告有應注意能注意而不注意之過失可言
    ，被告所辯尚堪採信。
  (四)縱上所述，本件告訴人之突然違規左轉，被告行駛在前，依客觀上判斷，已非一
    般人所能注意及避免車禍之發生，且根據容許信賴原則，本件告訴人傷害之結果
    與被告之違規行為間亦無相當因果關係，是本件車禍之發生，當非被告所能注意
    ，被告應不負過失責任。此外又查無其他具體事證，足以證明被告涉有起訴意旨
    所指之過失傷害犯行，不能證明被告犯罪，依法應諭知無罪之判決，以免冤抑。
    據上論斷，應依刑事訴訟法第三百零一條第一項，判決如主文。
本案經檢察官簡靜玉到庭執行職務
中      華      民      國    九十      年     十一     月    二十二    日
                                  臺灣士林地方法院刑事第二庭
                                          法  官
右正本證明與原本無異。
如不服本判決，應於判決送達後十日內，向本院提出上訴狀。
                                          書記官
中    華    民    國      八十        年              月              日


司法院資訊處製作；財團法人民間司法改革基金會備份。
